臺灣高等法院高雄分院刑事判決
110年度金上訴字第144號
上  訴  人  
即  被  告  盧文清


上列上訴人即被告因詐欺等案件，不服臺灣高雄地方法院109年
度訴字第540號，中華民國110年6月3日第一審判決（起訴案號：
臺灣高雄地方檢察署108年度偵字第9788號；移送併案審理案號
：同署108年度偵字第13652號），提起上訴，本院判決如下：
    主  文
原判決撤銷。
乙○○犯三人以上共同詐欺取財罪，累犯，處有期徒刑壹年肆月
。 
    事  實
一、乙○○（微信通訊軟體暱稱「銀河」、「平常心」）與施○○（
    已改名為施嘉耀，微信通訊軟體暱稱「錢櫃」。下仍稱施○○
    。另由檢察官偵辦）、 謝○○（經本院以民國108年度上訴字
    第1373號判決判處有期徒刑1 年2 月，緩刑4 年確定）、陳
    ○凱（92年2 月生，真實姓名年籍詳卷，業經臺灣新北地方
    法院少年法庭以108年度少護字第417號裁定交付保護管束，
    並命勞動服務確定）；姓名年籍均不詳，微信通訊軟體暱稱
    「錢來也」、「金錢豹」及其他成年詐欺成員等人，共同意
    圖為自己不法之所有，基於三人以上犯詐欺取財之犯意聯絡
    （無證據證明乙○○知悉本件係冒用公務員名義詐騙，並以不
    正方法由自動付款設備取得他人財物，且有少年參與），先
    由某不詳詐欺成員假冒偵查隊人員，於108 年1 月14日上午
    11時許，致電向甲○○○佯稱：因涉嫌刑案須交出金融機構帳
    戶等語，致甲○○○陷於錯誤，於同日上午11時26分許，在高
    雄市前鎮區瑞北路與瑞泰路口，將其所申設之郵局帳戶存摺
    （帳號：00000000000000號）及提款卡，交付予依暱稱「錢
    來也」、「金錢豹」指示到場之陳○凱。嗣陳○凱依指示於同
    日上午11時42分至11時44分許，在高雄市○鎮區○○路00號崗
    山仔郵局，持甲○○○上開郵局帳戶提款卡操作自動櫃員機，
    分別提領新臺幣（下同）6萬元、6萬元、3萬元，合計15萬
    元後，再依「錢來也」、「金錢豹」之指示，於同日上午11
    時44分後之某時，在高雄市前鎮區崗山東街196 巷附近某處
    ，將15萬元贓款交予依施○○指示到場之謝○○。之後，乙○○隨
    即依施○○指示，傳送訊息要求謝○○將該款項匯款至指定帳戶
    。
二、案經高雄市政府警察局前鎮分局報告臺灣高雄地方檢察署檢
    察官偵查起訴及移送併案審理。
    理  由
一、證據能力：
    被告以外之人於審判外之陳述，雖不符刑事訴訟法第159 條
    之1 至之4 等4 條之規定，而經當事人於審判程序同意作為
    證據，法院審酌該言詞陳述或書面陳述作成時之情況，認為
    適當者，亦得為證據；當事人、代理人或辯護人於法院調查
    證據時，知有刑事訴訟法第159 條第1 項不得為證據之情形
    ，而未於言詞辯論終結前聲明異議者，視為有前項之同意，
    同法第159 條之5 定有明文。立法意旨在於傳聞證據未經當
    事人之反對詰問予以核實，原則上先予排除；惟若當事人已
    放棄反對詰問權，於審判程序中表明同意該等傳聞證據可作
    為證據；或於言詞辯論終結前未聲明異議，基於尊重當事人
    對傳聞證據之處分權，及證據資料愈豐富，愈有助於真實發
    見之理念，且強化言詞辯論主義，使訴訟程序得以順暢進行
    ，上開傳聞證據亦均具有證據能力。查被告乙○○雖未於本院
    準備程序及審理程序中到庭陳述，惟其就本案判決所引用具
    傳聞性質之各項證據資料，已於原審審理中陳述均同意有證
    據能力（詳原審訴字卷第74頁）。且檢察官就上開證據資料
    ，亦未於本院言詞辯論終結前聲明異議。因此，本院審酌各
    該傳聞證據作成時之情況，認均與本件待證事實具有關聯性
    ，且查無證據足以證明言詞陳述之傳聞證據部分，陳述人有
    受外在干擾、不法取供或違反其自由意志而陳述之情形；書
    面陳述之傳聞證據部分，亦無遭變造或偽造之情事，衡酌各
    該傳聞證據，作為本案之證據亦屬適當，自均得為證據，而
    有證據能力。
二、被告乙○○雖未於本院準備程序及審理程序中到庭答辯，惟其
    於原審審理中否認有何加重詐欺犯行，辯稱：因施○○一時聯
    絡不上謝○○，故請其將帳戶帳號傳送予謝○○，不知謝○○要匯
    的款項是詐欺贓款等語，經查：
　㈠某不詳詐欺成員假冒偵查隊人員，於108 年1 月14日上午11
    時許，致電向被害人甲○○○佯稱：因涉嫌刑案須交出金融機
    構帳戶等語，致被害人陷於錯誤，於同日上午11時26分許，
    在高雄市前鎮區瑞北路與瑞泰路口，將其所申設之郵局帳戶
    存摺（帳號：00000000000000號）及提款卡，交予依暱稱「
    錢來也」、「金錢豹」指示到場之少年陳○凱。嗣少年陳○凱
    依指示於同日上午11時42分至11時44分許，在高雄市○鎮區○
    ○路00號崗山仔郵局，持被害人上開郵局帳戶提款卡操作自
    動櫃員機，分別提領6萬元、6萬元、3萬元，合計15萬元後
    ，再依「錢來也」、「金錢豹」之指示，於同日上午11時44
    分後之某時，在高雄市前鎮區崗山東街196 巷附近某處，將
    15萬元贓款交予依施○○指示到場之謝○○。之後，被告傳送訊
    息要求謝○○將該款項匯款至指定帳戶等情。業據被告於原審
    準備程序中自承在卷（詳原審訴字卷第30頁至第31頁），並
    經被害人、少年陳○凱及謝○○於警詢或偵查中陳述或證述在
    卷（詳警卷第32頁以下；偵卷第15頁以下、第23頁以下、偵
    卷第97頁以下；他卷第15頁以下），復有被害人郵局帳戶交
    易明細、陳○凱提領款項之監視器錄影畫面截圖、陳○凱與被
    害人及謝○○見面之路口監視器錄影畫面截圖、謝○○扣案行動
    電話內聯絡資訊翻拍畫面在卷可參（詳偵卷第129頁以下、
    第131頁以下、第141頁以下；他卷第47頁）。是此部分之事
    實，應堪認定。
　㈡關於謝○○受指示取款、匯款之經過。謝○○於警詢或偵查中陳
    述或證述：是工作手機微信通訊軟體暱稱「錢櫃」、「銀河
    」之男子指揮我的；那天早上接到「錢櫃」微信來電，叫我
    下來高雄拿錢，不久便從善化住處駕駛自用小客車南下，快
    抵達高雄時，我回電給「錢櫃」，他叫我前往高雄市前鎮區
    某條路找家飲料店坐著等電話，後來「錢櫃」就告訴我前往
    附近某巷子，說有個小朋友會拿錢給我；我拿到錢後，先返
    回我的自用小客車上等消息，約半小時後，「銀河」傳了1
    張銀行還是郵局的存摺照片給我，叫我找一家金融機構臨櫃
    匯款。由施○○（後改名「錢櫃」）指揮我前往何處等候取款
    ，「銀河」則指揮我取款後如何交給上游。「銀河」是被告
    。是被告在電話內跟我說要我幫施○○收款；被告跟我說幫他
    們拿錢，1次可拿1千元至2千元報酬；收到錢後，被告會傳
    帳戶給我，叫我匯款過去給施○○等語（詳他卷第17頁、第19
    頁、第20頁、第21頁；偵卷第98頁、第99頁）。
　㈢嗣謝○○雖翻異前詞，於原審審理中改證陳：應該是施○○拜託
    被告傳匯款帳號給我，我再匯到該帳戶內；因施○○找我，我
    都不理他，施○○知道我跟被告比較好，所以他都拜託被告，
    我才匯款過去。事實上這個案子跟被告無關，不是被告叫我
    去做的，是施○○叫我去做的，被告只是一個傳達的人。是施
    ○○叫我去那個地點。這15萬元拿完之後，才把工作機丟掉。
    施○○有我的微信，我可以用微信聯絡施○○。被告傳給我的時
    候，就打電話跟我說「施○○叫你把錢傳到哪裡，你就照那個
    帳號匯過去」。施○○也有把帳號傳在工作機裡面；因施○○傳
    訊息給我的時候，我都沒有讀，他怕我錢拿了，沒有匯到該
    帳戶，所以才又叫被告再傳1次給我等語（詳原審訴字卷第7
    7頁、第81頁、第82頁、第85頁、第86頁、第87頁、第88頁
    、第89頁）。惟本院審酌：　
　⒈由於謝○○已於案發當日前往高雄市前鎮區崗山東街196 巷附
    近某處，向少年陳○凱收取款項，業經本院認定如前。且謝○
    ○與少年陳○凱見面時，謝○○持續以手接聽行動電話之事實，
    復有少年陳○凱與被害人及謝○○見面之路口監視器錄影畫面
    截圖在卷可參（詳偵卷第136頁至第137頁）。顯見謝○○應已
    受到施○○之通知，並同意依施○○之指示，前往該處與少年陳
    ○凱見面並取款。期間，為順利向少年陳○凱收取款項，持續
    與施○○進行聯繫。
　⒉謝○○既已同意依施○○之指示，前往該處與少年陳○凱見面取款
    ，並持續與施○○進行聯繫。且其向少年陳○凱取得款項之目
    的，係為交付予施○○。衡情應不至於在向少年陳○凱取款後
    不久，突然反悔，不願再與施○○聯絡，不願依施○○之指示交
    付款項或匯入指定帳戶。否則謝○○應不會特意從臺南市善化
    區住處駕車前往高雄，亦不會向少年陳○凱收取款項。因此
    ，在謝○○有意交付款項，且與施○○仍可持續聯絡之下，如施
    ○○有意聯絡謝○○，並欲透過微信通信軟體傳送匯款帳戶資料
    予謝○○，謝○○應會接聽電話，並讀取該微信訊息內容，不至
    於不理會施○○。施○○應不至於因無法與謝○○取得聯絡，故透
    過被告與謝○○聯絡，並請被告代為傳送匯款帳戶資料予謝○○
    。故被告辯稱：因施○○一時聯絡不上謝○○，故請其將帳戶帳
    號傳送予謝○○等語；謝○○於原審審理中證稱：因施○○找我，
    我都不理他；傳訊息給我，我都沒有讀，所以施○○拜託被告
    ，傳帳戶訊息給我等語，均不可採信，無法為被告有利之認
    定。　
　⒊如本件係由施○○負責聯繫謝○○向少年陳○凱取款，並指示謝○○
    將收取款項匯入指定之帳戶，與被告無關，被告並不知情，
    衡情透過施○○與謝○○相互聯繫，即可完成，不需多此一舉，
    透過不相關且不知情之被告介入，傳送匯款帳戶資料予謝○○
    ，徒增繁累，可能使被告得知其非法行為。本件詐騙成員不
    避諱地透過被告傳送匯款帳戶資料予謝○○，指示謝○○將以不
    正方法由自動付款設備取得之款項，匯入指定之帳戶，應係
    為逃避追查，基於彼此分工，先由某不詳詐欺成員向被害人
    詐騙郵局存摺及提款卡；再由暱稱「錢來也」、「金錢豹」
    之人指示陳○凱到場收取，並指示陳○凱持該提款卡，操作自
    動櫃員機提領款項後，交付予依施○○指示到場之謝○○；嗣被
    告依施○○指示，傳送訊息要求謝○○將該款項匯款至指定帳戶
    。被告辯稱：不知謝○○要匯的款項是詐欺贓款等語；謝○○於
    原審審理中證稱：被告與本案無關，被告只是一個傳達的人
    等語，均不可採信，無法為被告有利之認定。　
　㈣綜上，謝○○於警詢、偵查中之陳述或證述，應可採信。被告
    前開所辯及謝○○於原審審理中翻異前詞之證述，均無法為被
    告有利之認定。本件事證明確，被告上開犯行，堪以認定。
三、論罪科刑部分：
　㈠因本件詐騙成員除被告外，至少包括施○○、 謝○○、陳○凱；
    姓名年籍均不詳，微信通訊軟體暱稱「錢來也」、「金錢豹
    」及其他成年詐欺成員等人，已在三人以上，是核核被告所
    為，係犯刑法第339條之4 第1 項第2 款之3 人以上共同犯
    詐欺取財罪。
　㈡共同正犯因為在意思聯絡範圍內，必須對於其他共同正犯之
    行為及其結果負責，從而在刑事責任上有所擴張，此即「一
    部行為，全部責任」之謂，而此意思聯絡範圍，亦適為「全
    部責任」之界限，若他共犯所實施之行為，超越原計劃之範
    圍，而為其所難預見者，則僅應就其所知之程度，令負責任
    ，因此共同正犯之逾越，僅該逾越意思聯絡範圍之行為人對
    此部分負責，未可概以共同正犯論。因此：
　⒈被告參與本件三人以上共同詐欺詐欺犯行，雖僅傳送匯款帳
    戶資料予謝○○，但與施○○、 謝○○、陳○凱；姓名年籍均不詳
    ，微信通訊軟體暱稱「錢來也」、「金錢豹」及其他成年詐
    欺成員等人間，各具有相互利用之共同犯意，而各自分擔部
    分犯罪行為，應具有犯意聯絡與行為分擔，為共同正犯。
　⒉至於本案詐欺成員雖係以假冒公務員之方式，詐騙被害人，
    且推由少年陳○凱持提款卡，以不正方法由自動付款設備取
    得被害人郵局帳戶內存款，被告不無涉有與少年共同冒用公
    務員詐欺取財及以不正方法由自動付款設備取得他人財物罪
    嫌。且起訴書已記載此部分之犯罪事實，應已發生起訴之效
    力。惟依卷內事證，被告僅係傳送匯款帳戶資料予謝○○，供
    謝○○將款項匯入指定之帳戶，並未直接參與以電話詐騙被害
    人，不知詐騙之方式及如何取得款項；亦未直接與少年陳○
    凱見面，而得知本件尚有少年參與犯罪。尚難證明被告主觀
    上知悉前開詐欺成員係以冒用公務員名義之方式，詐騙財物
    ，且少年亦參與犯行，並以不正方法由自動付款設備取財之
    方式提領款項。故依罪疑惟輕原則，應為有利於被告之認定
    ，僅能認定被告係犯三人以上共同犯詐欺取財罪。其中冒用
    公務員名義詐取財物部分，僅涉及加重條件認定有誤，檢察
    官所起訴之犯罪事實並無減縮，本院僅須於判決理由中敘明
    無此加重條件即可，無庸就此不存在之加重條件，說明不另
    為無罪之諭知。其中以不正方法由自動付款設備取得他人財
    物部分，如成立犯罪，與前開起訴論罪科刑之三人以上共同
    犯詐欺取財罪部分，具有想像競合犯之裁判上一罪關係，爰
    不另為無罪判決之諭知。
　㈢被告前因賭博案件，經臺灣臺南地方法院以104年度簡字第17
    79號判處有期徒刑5 月確定，於105年1月12日易科罰金執行
    完畢等情，有臺灣高等法院被告前案紀錄表可參。其於有期
    徒刑執行完畢後5 年內，故意再犯本件有期徒刑以上之罪，
    為累犯。本院審酌被告上開案件執行完畢後，除再犯本案外
    ，亦犯與本案相同性質之犯罪，經判決確定，足認其對刑罰
    之反應力薄弱，爰依刑法第47條第1 項規定，加重其刑。
　㈣移送併案審理部分（108年度偵字第13652號），其中三人以
    上共同犯詐欺取財罪之事實，與本案經起訴犯罪事實相同，
    本院自應併為審理，附此敘明。
四、撤銷原審判決之理由：
　　原審據以論處被告罪刑，固非無見。惟查：㈠本件被告涉犯
    組織犯罪防制條例第3 條第1 項後段之參與犯罪組織罪；洗
    錢防制法第14條第1 項之一般洗錢罪部分，應不在本件起訴
    效力所及範圍內（詳後述），原判決併予審理，尚有未洽。
    ㈡關於被告涉犯以不正方法由自動付款設備取得他人財物部
    分，因起訴書已記載此部分之犯罪事實，應已發生起訴之效
    力。原判決認被告不構成上開犯罪，卻未為不另為無罪判決
    之諭知，有已受請求之事項未予審判之違誤。被告以否認犯
    罪為由，提起上訴，指摘原判決不當，雖無理由，惟原判決
    既有前開可議之處，自應由本院將原判決撤銷改判。爰審酌
    被告受施○○之指示，傳送匯款帳戶資料予謝○○，供謝○○將款
    項匯入指定之帳戶，行為實有可議之處，犯罪之動機、目的
    及手段均值非難。復考量被告犯後否認犯罪，未予被害人達
    成和解之犯後態度，並參以被害人所受損失情形，及被告於
    原審審理中自承教育程度為高中肄業，於原審審理時從事板
    模工頭，月收入約8 萬元，已離婚，除兒子已成年外，尚育
    有2 名未成年子女之經濟及家庭情況（詳原審訴字卷第132
    頁）等一切情狀，量處如主文第2項所示之刑。另因本件並
    無證據證明被告已分得犯罪所得，故不沒收犯罪所得之諭知
    。
五、洗錢防制法第14條第1 項之一般洗錢罪部分：　　
　　洗錢防制法第3條所列舉之特定犯罪，並不包括刑法第339條
    之2以不正方法由自動付款設備取得他人之物罪，而該罪又
    非最輕本刑6個月以上有期徒刑之罪。則行為人以不正方法
    由自動付款設備取得銀行之財物，縱有隱匿該所得來源，亦
    不符合一般洗錢罪之構成要件。本件被告雖有三人以上犯詐
    欺取財犯行，但所詐得之財物係被害人所申設之郵局帳戶存
    摺及提款卡。之後才由少年陳○凱以不正方法由自動付款設
    備取得他人之物之方式，持提款卡提領被害人郵局帳戶內之
    款項，並將該款項交付謝○○匯入指定帳戶，達到隱匿結果。
    因本件隱匿之款項，係犯刑法第339條之2之罪所得之財物，
    而該罪並非洗錢防制法第3條所列舉之特定犯罪，故依前開
    說明，不論被告有無以不正方法由自動付款設備取得他人財
    物犯行，應不構成洗錢防制法第14條第1 項之一般洗錢罪。
    故此部分與被告所犯三人以上犯詐欺取財犯行部分，並無想
    像競合犯之裁判上一罪關係，非起訴效力所及，不在本院併
    與審理之範圍內。
六、組織犯罪防制條例第3 條第1 項後段之參與犯罪組織罪部分
    ：
　㈠按參與犯罪組織，指加入犯罪組織成為組織之成員，而不問
    參加組織活動與否，犯罪即屬成立。行為人如持續參加組織
    活動或與組織保持聯絡，在未經自首或有其他積極事實，足
    以證明其確已脫離或解散該組織之前，其違法行為，仍繼續
    存在，即為行為之繼續，而屬實質上一罪，至行為終了時，
    仍論為一罪。行為人為實施詐欺行為而參與詐欺犯罪組織，
    並於參與詐欺犯罪組織之行為繼續中，先後加重詐欺取得數
    人之財產，依本院見解，僅應就事實上首次或最先繫屬法院
    該案之首次加重詐欺取財犯行，論以想像競合犯，而其後之
    加重詐欺取財犯行，則單獨論以加重詐欺取財罪，自不能再
    另與參與犯罪組織犯行論以想像競合，以免重複評價（最高
    法院110年度台上字第776號判決參照）。
　㈡查被告因涉嫌於108年4月前某日起，與真實姓名年籍不詳、
    微信通訊軟體暱稱「阿里山」、「五線」之人共同發起、主
    持、操縱及指揮具有持續性、牟利性之詐欺集團犯罪組織，
    並於108年6月21日起，對其他被害人實施詐騙，經臺灣臺南
    地方檢察署檢察官以109年度偵緝字第46號、第47號號追加
    起訴書，向臺灣臺南地方法院追加起訴，於109年2月7日繫
    屬該院（案號：109年度金訴字第23號。嗣被告被判處罪刑
    後，經臺灣高等法院臺南分院、最高法院分別駁回上訴而確
    定。下稱臺南地院案件）等情，有該追加起訴書及臺灣臺南
    地方法院110年4月15日南院武刑成109金訴23字第110900148
    0號在卷可參（詳原審訴字卷第121頁）。又高浚硯於108 年
    4 月間，與孫○○、被告、施○○、暱稱「阿里山」之成年人等
    人，共同犯加重詐欺罪，經臺灣士林地方法院以109年度審
    金訴緝字第3號判決判處罪刑確定之事實，亦有上開判決書
    可參。由於上開兩案件之詐騙集團成員，均包含被告、微信
    通訊軟體暱稱「阿里山」之人，且部分涉及施○○，堪認被告
    、施○○、微信通訊軟體暱稱「阿里山」之人，於108年4月前
    某日起，已參與該詐欺集團犯罪組織。
　㈢因本案詐欺成員亦涉及被告、施○○，與上開二案件之詐欺成
    員有部分重疊，而本案係發生於108年1月14日，可知被告、
    施○○等人，至遲於108年1月14日已參與同一詐騙集團犯罪組
    織。又本案被告加重詐欺取財犯行，係於108年1月14日發生
    ，但於109年6月10日始繫屬原審等情，有臺灣高雄地方檢察
    署函文可參（詳原審審訴字卷第7頁）。另上開臺南地院案
    件，被告係108年6月21日犯加重詐欺取財犯行，但於109年2
    月7日繫屬該院。雖然上開臺南地院案件之加重詐欺犯行，
    並非被告事實上首次犯行，但卻是最先繫屬法院該案之首次
    加重詐欺取財犯行。故依前開說明，被告為實施本案加重詐
    欺行為而參與詐欺犯罪組織，其參與詐欺犯罪組織之行為，
    應與最先繫屬法院該案之首次加重詐欺取財犯行（即上開臺
    南地院案件），論以想像競合犯，與本案應無想像競合犯之
    裁判上一罪關係，非起訴效力所及，不在本院併與審理之範
    圍內。
七、被告經合法傳喚，無正當之理由不到庭，爰不待其陳述，逕
    行判決。
據上論結，應依刑事訴訟法第369 條第1 項前段、第371條、第3
64條、第299 條第1 項前段，判決如主文。
本案經檢察官楊瀚濤提起公訴及移送併案審理，檢察官李啟明到
庭執行職務。
中　　華　　民　　國　　111 　年　　5 　　月　 11 　　日
                    刑事第三庭  審判長法  官  吳進寶
                                      法  官  徐美麗
                                      法  官  方百正
以上正本證明與原本無異。
如不服本判決應於收受本判決後20日內向本院提出上訴書狀，其
未敘述上訴理由者，並得於提起上訴後20日內向本院補提理由書
狀（均須按他造當事人之人數附繕本）「切勿逕送上級法院」。
中　　華　　民　　國　　111 　年　　5 　　月　 11 　　日
                                      書記官  呂姿儀　　
附錄本判決論罪科刑所依據之法條：
刑法第339條之4
犯第339 條詐欺罪而有下列情形之一者，處1 年以上7 年以下有
期徒刑，得併科1 百萬元以下罰金：
一、冒用政府機關或公務員名義犯之。
二、三人以上共同犯之。
三、以廣播電視、電子通訊、網際網路或其他媒體等傳播工具，
    對公眾散布而犯之。